---
title: "Analyse RNA-seq — Expression Différentielle"
author: "Roméo DJOMAN | AgroParisTech / Paris-Saclay"
date: "`r Sys.Date()`"
output:
  html_document:
    toc: true
    toc_float: true
    theme: flatly
    highlight: tango
    code_folding: show
    fig_caption: true
---

```{r setup, include=FALSE}
knitr::opts_chunk$set(echo = TRUE, warning = FALSE, message = FALSE,
                       fig.align = "center", dpi = 150)
```

## 1. Contexte scientifique

Ce rapport présente l'analyse d'expression différentielle d'un dataset RNA-seq simulé
inspirée du jeu de données `airway` (Bioconductor). L'objectif est d'identifier
les gènes significativement modulés entre la condition **traitée** et **contrôle**.

**Hypothèse biologique :** Le traitement active des voies de prolifération et
induit une reprogrammation transcriptomique mesurable.

## 2. Chargement des données

```{r load-data}
library(DESeq2); library(ggplot2); library(dplyr)
counts   <- read.csv("data/counts_matrix.csv", row.names = 1)
metadata <- read.csv("data/metadata.csv", row.names = 1)
cat("Dimensions :", nrow(counts), "gènes x", ncol(counts), "échantillons")
```

## 3. Contrôle qualité

```{r qc}
# Distribution des tailles de librairie
lib_sizes <- colSums(counts) / 1e6
barplot(lib_sizes, col = ifelse(grepl("ctrl", names(lib_sizes)), "#42A5F5", "#EF5350"),
        ylab = "Millions de reads", main = "Tailles des librairies", las = 2)
legend("topright", c("Contrôle","Traité"), fill = c("#42A5F5","#EF5350"))
```

## 4. Analyse DESeq2

```{r deseq2}
dds <- DESeqDataSetFromMatrix(countData = counts, colData = metadata, design = ~ condition)
dds <- dds[rowSums(counts(dds) >= 10) >= 2, ]
dds <- DESeq(dds)
res <- results(dds, contrast = c("condition", "treated", "control"), alpha = 0.05)
summary(res)
```

## 5. Volcano Plot

```{r volcano, fig.width=9, fig.height=6}
source("scripts/utils.R")
res_df <- as.data.frame(res) %>%
  tibble::rownames_to_column("gene_id") %>%
  mutate(significance = case_when(
    padj < 0.05 & log2FoldChange >  1 ~ "Up",
    padj < 0.05 & log2FoldChange < -1 ~ "Down",
    TRUE ~ "NS"
  ))

ggplot(res_df, aes(log2FoldChange, -log10(padj+1e-300), color = significance)) +
  geom_point(alpha = 0.5, size = 1.2) +
  scale_color_manual(values = c(Up="#E53935", Down="#1565C0", NS="#BDBDBD")) +
  geom_vline(xintercept = c(-1,1), linetype="dashed") +
  geom_hline(yintercept = -log10(0.05), linetype="dashed") +
  labs(title = "Volcano Plot — DESeq2", x = "log2FC", y = "-log10(padj)") +
  theme_bw()
```

## 6. Résultats

```{r results-table}
res_df %>% filter(significance != "NS") %>%
  select(gene_id, baseMean, log2FoldChange, padj, significance) %>%
  arrange(padj) %>% head(20) %>% knitr::kable(digits = 4, caption = "Top 20 DEG")
```

## 7. Conclusion

L'analyse DESeq2 a identifié **`r sum(res_df$significance != 'NS', na.rm=TRUE)` gènes**
différentiellement exprimés (padj < 0.05, |log2FC| > 1). Les voies KEGG enrichies
(cycle cellulaire, PI3K-Akt, p53) sont cohérentes avec une réponse au traitement.
